---
title: "데이터 시각화하기"
author: 이상일(서울대학교 지리교육과)
date-modified: last-modified
number-sections: true
format: 
  html: 
    toc: true
code-link: true
execute: 
  warning: false
  error: false
  freeze: auto
editor: visual
bibliography: references.bib
---

## 실습 개요 {.unnumbered}

이 실습은 R로 데이터사이언스를 하는 과정 중 데이터 변형하기(transforming)를 다룬다. 데이터 변형하기와 관련된 대부분의 함수는 [`tidyverse`](https://www.tidyverse.org/)의 핵심 패키지 중의 하나인 [`dplyr`](https://dplyr.tidyverse.org/) 에서 제공된다. 데이터 변형하기와 관련된 함수는 크게 네 개로 범주화된다.

-   행 함수: 행(관측개체)에 작동하는 함수, 즉 행의 변화를 야기하는 함수

-   열 함수: 열(변수)에 작동하는 함수, 즉 열의 변화를 야기하는 함수

-   그룹 함수: 그룹에 작동하는 함수

-   데이터 프레임 함수: 데이터 프레임에 작동하는 함수

이번 실습에서는 행 함수, 열 함수, 그룹 함수에 집중한다. 모든 실습의 시작은 [`tidyverse`](https://www.tidyverse.org/) 패키지를 불러오는 것이다.

```{r}
library(tidyverse)
```

사용할 데이터는 World Bank가 [gapmider.org](https://www.gapminder.org/)를 통해 무료로 배포하는 것으로 [`gapmider`](https://cran.r-project.org/web/packages/gapminder/readme/README.html) 패키지에 포함되어 있다. [`gapmider`](https://cran.r-project.org/web/packages/gapminder/readme/README.html) 패키지를 인스톨하고 불러온다. 데이터가 어떻게 구성되어 있는지 살펴본다.

```{r}
library(gapminder)
View(gapminder)
```

## 
