---
title: "데이터 탐색하기"
author: 이상일(서울대학교 지리교육과)
date-modified: last-modified
number-sections: true
format: 
  html: 
    toc: true
code-link: true
code-copy: true
execute: 
  warning: false
  error: false
  freeze: auto
editor: visual
bibliography: references.bib
---

## 실습 개요 {.unnumbered}

이 실습은 데이터사이언스의 꽃이라고 할 수 있는 데이터 탐색(exploration)을 다룬다. 데이터 탐색하기는 데이터 변형하기와 데이터 시각화하기를 합친 것으로 이해할 수 있다. 다음의 사항을 이해하고 있는 것이 매우 중요하다.

-   데이터 탐색은 데이터와의 끝임없는 상호작용을 의미한다. 데이터 과학이 데이터로부터 이해, 지식, 통찰력을 획득하는 과정이라고 했을 때, 데이터 탐색은 데이터사이언스의 심장이라 해도 과언이 아니다. 상호작용은 데이터와의 질의응답의 연쇄과정을 의미한다. 의미있는 질문에 답을 얻기 위해서는 거의 반드시 데이터를 변형하거나 시각화해야만 한다.

-   데이터 변형과 데이터 시각화는 개별적으로 데이터 탐색을 가능케 한다. 데이터 변형은 데이터를 다른 각도로 바라볼 수 있게 해주고 다양한 요약 통계값을 산출해 준다. 데이터 시각화는 데이터에 차원을 부가함으로써 시각화 되지 않았다면 발견할 수 없었던 것을 발견하게 해준다.

-   데이터 변형에서 데이터 시각화로 이어지는 시퀀스가 데이터 탐색의 핵심적인 방법론이다. 데이터 변형의 궁극적인 목적은 바로 데이터 시각화를 위한 준비이다. 특정한 형태의 시각화를 이해서는 특정한 형태의 데이터가 필수적이고, 그것이 이해, 지식, 통찰력의 획득으로 나아가게 해주는 주된 경로이다.

-   데이터 시각화의 두 가지 목적은 탐색과 커뮤니케이션이다. 우리가 데이터 시각화를 하는 첫번째 목적은 데이터에 대한 질문에 답을 찾기 위해서이다. 우리가 데이터를 시각화하는 두 번째 목적은 우리가 발견한 것을 다른 사람들과 '잘' 커뮤니케이션하기 위해서 이다.

이번 실습에서는 데이터 변형하기에서 사용한 [`gapmider`](https://cran.r-project.org/web/packages/gapminder/readme/README.html) 데이터를 활용하여 데이터 변형과 데이터 시각화가 어떻게 데이터 탐색에 기여하는지를 알아볼 것이다. [`tidyverse`](https://www.tidyverse.org/) 패키지와 [`gapmider`](https://cran.r-project.org/web/packages/gapminder/readme/README.html) 패키지를 불러온다. [`gapmider`](https://cran.r-project.org/web/packages/gapminder/readme/README.html) 데이터를 다시 한번 살펴본다.

```{r}
library(tidyverse)
library(gapminder)
View(gapminder)
```

## 탐색: 질문에 답을 찾아가는 과정

탐색을 데이터 변형과 시각화의 연쇄 과정으로 보는 관점의 유용성을 매우 간단한 예를 통해 살펴보도록 한다.

나의 질문은 이것이다.

> 대륙별 최대국(인구가 가장 많은 나라)이 소속 대륙 전체에서 차지하는 비중이 어느 정도이고 대륙별로 어느 정도의 차이가 있는지, 그리고 대륙별 최대국의 비중이 시간이 지남에 따라 어떠한 경향을 보여주고 있고, 그러한 경향성에 대륙별 차이가 있는지이다.

`gapminder` 데이터를 살펴보라. 아무리 훑어 보아도 곧바로 이 질문에 답할 수는 없을 것이다. 이 질문에 대답하기 위해 우리는 두 가지의 연쇄적인 과제를 수행해야 한다.

-   질문에 답할 수 있는 형태로 데이터를 변형한다.

-   변형한 데이터를 간명한 형태의 그래프로 시각화한다.

-   이 두 가지 과제를 잘 연결한다.

지금까지 배운 것을 총동원해, 코드를 어떻게 작성할 수 있을지 궁리해 본다.

아래에 질문에 답이 될 수 있는 그래프가 있다. Code 탭을 누르면 정답이 보인다. 누르지 말고 최대한 이와 비슷한 그래프가 만들어 지는 코드를 한번 작성해 보라.

::: panel-tabset
## Graph

```{r}
#| echo: false
gapminder |> 
  group_by(year, continent) |> 
  mutate(
    sum_cont = sum(pop),
    country_prop = pop * 100 / sum_cont
  ) |> 
  slice_max(country_prop) |> 
  ggplot() +
  geom_line(aes(x = year, y = country_prop, color = continent), size = 1) +
  labs(x = "Year", y = "% of Population", color = "Continents")
```

## Code

```{r}
#| eval: false
gapminder |> 
  group_by(year, continent) |> 
  mutate(
    sum_cont = sum(pop),
    country_prop = pop * 100 / sum_cont
  ) |> 
  slice_max(country_prop) |> 
  ggplot() +
  geom_line(aes(x = year, y = country_prop, color = continent), size = 1) +
  labs(x = "Year", y = "% of Population", color = "Continents") 
```
:::

코드을 확인하고 자신의 코드와 비교해보라. 동일한 그래프에 이르는 조금 더 긴, 혹은 조금 더 짧은 코드가 가능할 것이다. 짧다고 좋은 것이 아니다. 자신이 이해하기 쉽고, 타인이 이해하기 쉬운 코드가 가장 좋은 코드이다. 중요한 것은, 데이터 탐색의 핵심이 데이터 변형과 데이터 시각화의 적절한 시퀀스라는 점을 이해하는 것이다. 위 코드는 [`dplyr`](https://dplyr.tidyverse.org/) 패키지와 [`ggplot2`](https://ggplot2.tidyverse.org/) 패키지를 연결하여 이 과업을 수행하는 과정을 잘 보여주고 있다.
