---
title: "데이터 수집하기"
author: 이상일(서울대학교 지리교육과)
date-modified: last-modified
number-sections: true
format: 
  html: 
    toc: true
code-link: true
code-copy: true
execute: 
  warning: false
  error: false
  freeze: auto
editor: visual
bibliography: references.bib
---

## 실습 개요 {.unnumbered}

이 실습은 R로 데이터를 수집하는 과정을 다루다. R을 활용한 데이터 수집은 다양한 방법으로 진행될 수 있지만 여기서는 웹상의 데이터 파일 불러오기, 웹 스크레이핑, API를 이용하는 방식에 집중한다. 실습의 시작은 [`tidyverse`](https://www.tidyverse.org/) 패키지를 불러오는 것이다.

```{r}
library(tidyverse)
```

## 웹상의 데이터 파일 불러오기

아마도 데이터를 수집하는 가장 단순한 방법은 웹상에 파일 형태로 존재하는 데이터를 R에서 불러오는 것일 것이다. `readr` 패키지에서 제공하는 다양한 데이터 불러오기 함수(예: `read_csv()`)를 데이터의 URL에 적용하면 손쉽게 데이터를 획득할 수 있다.

```{r}
students <- read_csv("https://pos.it/r4ds-students-csv")
students
```

그런데 엑셀 형식의 파일은 [`readxl`](https://readxl.tidyverse.org/) 패키지가 제공하는 `read_excel()` 함수를 이용해 막바로 데이터를 불러오는 것이 불가능하다.

```{r}
#| error: true
library(readxl)
read_excel("https://github.com/awalker89/openxlsx/raw/master/inst/readTest.xlsx")
```

[`openxlsx`](https://ycphs.github.io/openxlsx/index.html) 패키지는 이러한 문제를 해결할 수 있게 해준다. 정말 다양한 함수를 제공하지만 `read.xlsx()` 함수가 URL을 통해 엑셀 데이터를 불러오는데 사용된다.

```{r}
library(openxlsx)
xlsx_data <- read.xlsx("https://github.com/awalker89/openxlsx/raw/master/inst/readTest.xlsx")
xlsx_data
```

## 웹스크레이핑

웹스크레이핑(web scraping)이란 웹페이지로부터 특정한 데이터를 추출하는 것을 의미한다. R에서 웹스크레이핑은 rvest 패키지가 답당하는데, reaxl 패키지와 마찬가지로 tidyverse의 핵심 패키지는 아니기 때문에 따로 불러와야 한다.

```{r}
library(tidyverse)
library(rvest)
```

### HTML 기초

거의 모든 웹페이지는 HTML(HyperText Markup Language, 하이퍼텍스트 마크업 언어)로 만들어져 있다. HTML은 웹브라우저(web browser)를 통해 표출되는 사항(무엇이 어떻게)을 프로그래밍하는 마크업(markup) 언어이다. 웹스크레이핑 맥락에서 HTML에 대한 몇 가지 기초 사항은 숙지할 필요가 있다.

-   웹페이지는 태그(tag)로 이루어져 있다. 각 태그는 시작 테그와 종료(끝) 태그로 구성되며, 둘 사이에 콘텐츠가 놓인다. 태그를 중심으로 개별 단위를 엘리먼트(element)라고 부르기도 한다.

-   태그의 종류는 다양하다. 태그는 크게 세 가지로 구분되는데, 최상위인 html 태그, 웹페이지의 전반적인 구조를 결정하는 블록(block) 태그(예: hi, section, p, ol 태그 등), 블록 태그 내부의 특정 부분에만 적용되는 인라인(inline) 태그(예: b, i, a 태그 등)가 있다. 태그는 모두 100개 이상이 존재한다고 하는데, 그 중 많이 사용되는 것들은 다음과 같다.

    -   html 태그: 모든 웹페이지에 존재하는 최상위 태그로, 그 하위에 head 태그와 body 태그를 가져야함.

    -   head 태그: 웹페이지의 제목이나 머릿말과 같은 메타데이터로 구성

    -   body 태그: 본문에 해당하는 부분

    -   title 태그: 타이틀바에 입력될 텍스트 지정

    -   link 태그: 외부 css 파일을 연결

    -   meta 태그: 문서의 다양한 정보를 제공

    -   script 태그: 외부 js 파일을 연결하거나 javascript 코드를 입력

    -   div 태그: 상자 영역을 만듦

    -   span 태그: 요소 일부분만 변경하고자 할 때 사용하는 것으로 인라인(inline tag)의 대표

    -   img 태그: 이미지를 가져옴

    -   h 태그: 제목 태그

        -   h1, h2, h3, h4, h5, h6

    -   table 태그: 표를 나타냄

    -   p 태그: 문단을 표현

    -   ul 태그: 번호가 없는 리스트

    -   ol 태그: 번호가 있는 리스트

    -   li 태그: ul 태그나 ol 태그 내에서 사용

    -   br 태그: 줄 바꿈 기능을 하는 단독태그

    -   b 태그: 굵은 글씨 지정

    -   i 태그: 이탤릭체 글씨 지정

    -   a 태그: 링크 이동

    -   input 태그: 입력창을 만듬

    -   button 태그: 버튼을 생성

    -   select 태그: 선택 박스 창을 만듬

    -   form 태그: 데이터 전송

-   다양한 태그들이 복잡한 다단계 위계 구조를 이룬다.

[![HTML의 위계 구조](https://odinuv.cz/common/css/html.svg){#fig-html-hier}](https://odinuv.cz/articles/html/)

-   태그는 속성(attribute)을 가질 수 있다.

    -   특별히 중요한 속성: class, identity

    -   p나 div 태그와 같은 블록 태그: height, width, margin, padding

    -   img 태그: src, alt, width, height

    -   a 태그: href

### HTML 요소의 선택

HTML 요소란 태그와 속성으로 확정가능한 HTML의 특정 부분을 의미하는 것으로, 웹스크레이핑의 타깃의 주소와 같은 것이다.

#### 단일 수준에서의 요소 선택

선택 대상을 효과적으로 규정하기 위해 사용되는 것이 CSS(cascading style sheet) 선택자(selector)이다. CSS는 HTML의 시각적 구성을 통제하는 툴인데, html의 특정 부분을 지칭하는 작은 언어(miniature language)를 가지고 있고, CSS 선택자라 부른다.

| 선택 대상              | 선택자(selector) | 결과                                                                                      |
|------------------------|------------------|-------------------------------------------------------------------------------------------|
| 태그(tag)              | table            | 모든 table 요소를 선택                                                                    |
| 클래스(class)          | .className       | "className"이라는 class 속성을 갖는 모든 요소                                             |
| 아이디(id)             | #idName          | "idName"이라는 id 속성을 갖는 모든 요소                                                   |
| tag과 class의 결합     | tag.class        | "tag"이라는 tag의 "class"라는 class 속성을 가진 모든 요소                                 |
| class1와 class2의 결합 | .class1.class2   | "class1"이라는 이름의 class 속성과 "class2"라는 이름의 class 속성을 동시에 갖는 모든 요소 |

#### 하위 요소의 선택

동일 수준에서 한 요소를 선택한 이후 그 하위에 있는 요소를 위계적으로 선정하는 과정이다. 만약 div 태그의 하위에 있는 span 태그의 하위에 있는 a 태그를 선택하고 싶다면 태그의 위계에 따라 요소를 나열하면 된다(div span a).

#### 정확한 선택자의 확인

정확한 선택자를 확인하는 것이 웹스크레이핑의 관건이다. 보통 해당 웹페이지에서 오른쪽 마우스 버튼을 누른 뒤 "검사"를 선택하여 이리저리 살펴보아야 한다. [SelectorGadget](https://rvest.tidyverse.org/articles/selectorgadget.html)과 같은 브라우저 확장 프로그램이 도움이 될 수 있다. 링크로 들어가면 간단한 사용 방법을 살펴볼 수 있다.

### 웹스크레이핑 단계와 rvest 함수

1단계는 웹페이지 읽기 단계이다.

`read_html()` 함수를 이용해 웹페이지를 읽어 들인다.

2단계는 HTML 요소의 선택 단계이다.

-   `html_element()`함수

    -   하나의 요소만 리턴

    -   주로 관측개체를 추출할 때 사용

-   `html_elements()`함수

    -   요소의 리스트를 리턴

    -   주로 변수를 추출할 때 사용

3단계는 하위 요소의 선택 단계이다. 여기에는 두 가지 방식이 있다.

-   `html_element()`함수나 `html_elements()` 함수 속에 요소들을 위계에 따라 나열을 하되 요소 사이에 공란을 둔다.

-   파이프 오퍼레이터를 활용한다.

4단계는 요소로부터 데이터를 추출하는 단계이다. 다양한 함수를 적용할 수 있다.

-   `html_table()`: 테이블 데이터를 추출한다.

-   `html_text()`: 텍스트 데이터를 추출한다.

-   `html_text2()`: 불필요한 부호와 공란을 제거한 텍스트 데이터를 추출한다.

-   `html_attr()`과 `html_attrs()`: 하위 속성 데이터를 추출한다.

### 간단한 웹스크레이핑의 예

#### 데이터

`rvest` 패키지에 내장되어 있는 예제([starwars](https://rvest.tidyverse.org/articles/starwars.html))를 활용하여 실습을 진행한다. 웹페이지에 접속하여 어떤 내용으로 구성되어 있는지 확인한다. 앞에서 언급한 것처럼, 오른쪽 마우스 버튼을 누르고 "검사"를 선택하면 해당 패이지의 HTML 구조를 살펴볼 수 있다. 모든 영화가 다음과 같은 동일한 구조를 가지고 있음을 확인한다.

```{r}
#| eval: false
<section>
  <h2 data-id="1">The Phantom Menace</h2>
  <p>Released: 1999-05-19</p>
  <p>Director: <span class="director">George Lucas</span></p>
  
  <div class="crawl">
    <p>...</p>
    <p>...</p>
    <p>...</p>
  </div>
</section>
```

우리의 웹스크레이핑 목적은 7개의 영화별로 제목(title), 연도(year), 감독(director), 요약(intro) 속성을 갖는 데이터 프레임을 생성하는 것이다.

#### 웹스크레이핑의 과정

read_html() 함수를 이용하여 웹페이지를 읽어 들인다.

```{r}
url <- "https://rvest.tidyverse.org/articles/starwars.html"
html <- read_html(url)
```

"section" 태그 요소를 선택한다.

```{r}
section <- html |> 
  html_elements("section")
section
```

제목과 감독명에 대한 선택자가 각각 h2 태그와 director 클래스에 들어가 있음을 알 수 있다. `html_element()`와 `html_text2()` 함수를 활용하여 데이터를 추출한다.

```{r}
section |> 
  html_element("h2") |> 
  html_text2()
section |> 
  html_element(".director") |> 
  html_text2()
```

### 웹스크레이핑의 실제 1: 테이블이 하나 있는 경우

위키피디어의 한 항목(List of countries and dependencies by population)에는 표 하나를 포함하고 있다. 해당 표의 데이터를 수집한다.

```{r}
url <- "https://en.wikipedia.org/wiki/List_of_countries_and_dependencies_by_population"
my_table <- url |> 
  read_html() |> 
  html_element("table") |> 
  html_table()
my_table
my_table <- my_table |> 
  select(-1, -7) |> 
  rename(
    location = "Location",
    population = "Population",
    pop_pct = "% ofworld",
    date = "Date",
    source = "Source (official or fromthe United Nations)"
  ) |> 
  mutate(
    population = str_remove_all(population, ","),
    population = as.numeric(population),
    pop_pct = str_remove(pop_pct, "%"),
    pop_pct = as.numeric(pop_pct),
    date = dmy(date)
  )
my_table
```

### 웹스크레이핑의 실제 2: 테이블이 둘 이상인 경우

위키피디어의 한 항목(List of FIPS country codes)에는 동일한 내용에 대해 여러개의표가 나타나 있다. 개별 표의 데이터를 수집한 후 결합하여 단일한 데이터 프레임을 구성한다.

```{r}
url <- "https://en.wikipedia.org/wiki/List_of_FIPS_country_codes"
my_tables <- url |> 
  read_html() |> 
  html_elements("table") |> 
  html_table() |> 
  bind_rows()
my_tables
my_tables <- my_tables |> 
  select(1, 2) |> 
  rename(
    code = "Code", 
    short_name = "Short-form name"
  ) |> 
  mutate(
    code = str_extract(code, "[A-Z][A-Z]")
  )
my_tables
```

### 웹스크레이핑의 실제 3: 네이버 뉴스 데이터 수집하기

#### 기간을 설정하지 않은 경우

네이버 신문(<https://news.naver.com/>)에 키워드(예: 지방소멸)로 검색한 기사를 제목과 내용으로 나누어 데이터를 수집한다.

```{r}
url <- "https://search.naver.com/search.naver?where=news&ie=utf8&sm=nws_hty&query=%EC%A7%80%EB%B0%A9%EC%86%8C%EB%A9%B8"
title <- url |> 
  read_html() |> 
  html_elements(".news_tit") |> 
  html_text2()
contents <- url |> 
  read_html() |> 
  html_elements(".dsc_txt_wrap") |> 
  html_text2()
my_news <- tibble(title, contents)
my_news
```

::: callout-warning
한 번에 10개의 케이스밖에 수집되지 않는다. 방도를 강구해야 한다.
:::

#### 기간을 설정한 경우

2023년 1월 1일부터 2023년 12월 31일까지로 기간을 설정하여 데이터를 수집한다.

```{r}
start.date <- "2023.01.01"
end.date <- "2023.12.31"
url <- str_c("https://search.naver.com/search.naver?where=news&query=%EC%A7%80%EB%B0%A9%EC%86%8C%EB%A9%B8&sm=tab_opt&sort=0&photo=0&field=0&pd=3&ds=", start.date, "&de=", end.date, "&docid=&related=0&mynews=0&office_type=0&office_section_code=0&news_office_checked=&nso=so%3Ar%2Cp%3Afrom20230101to20231231&is_sug_officeid=0&office_category=0&service_area=0")
title <- url |> 
  read_html() |> 
  html_elements(".news_tit") |> 
  html_text2()
contents <- url |> 
  read_html() |> 
  html_elements(".dsc_txt_wrap") |> 
  html_text2()
my_news <- tibble(title, contents)
my_news
```

::: callout-warning
마찬가지로 단 10개의 케이스만 수집되는 상황이 발생함.
:::

## API의 활용

### 정의

API(application programming interface)는 복수의 프로그램들이 서로 상호작용하는 방법을 정의하는 일련의 규칙을 의미한다. 다른 말로 하면 한 프로그램이 다른 프로그램의 기능들을 불러 사용할 수 있게 해주는 통로를 의미한다.

이런 API 개념이 데이터 수집과 관련하여 중요한 의미를 가지는 것은 개방 API(open API) 때문이다. 개방 API는 데이터를 보유하고 있는 공적 기관이 데이터의 사용 권한을 사용자들에게 부여함으로써 데이터에 대한 접근 가능성을 높여주기 때문이다.

만일 개방 API가 존재하는 상황이라면 데이터사이언스의 가장 좋은 데이터 수집 방법은 오픈 API를 활요하는 것이다. 웹스크레이핑은 차순위의 옵션이다.
