---
title: "데이터 시각화하기"
author: 이상일(서울대학교 지리교육과)
date-modified: last-modified
number-sections: true
format: 
  html: 
    toc: true
code-link: true
execute: 
  warning: false
  error: false
  freeze: auto
editor: visual
bibliography: references.bib
---

## 실습 개요 {.unnumbered}

이 실습은 R로 데이터사이언스를 하는 과정 중 데이터 시각화하기(visualizing)를 다룬다. 데이터 시각화하기는 [`tidyverse`](https://www.tidyverse.org/)의 핵심 패키지 중의 하나인 [`ggplot2`](https://ggplot2.tidyverse.org/) 에서 제공된다. 모든 실습의 시작은 [`tidyverse`](https://www.tidyverse.org/) 패키지를 불러오는 것이다.

```{r}
library(tidyverse)
```

이 실습에서는 ggplot2 패키지 속에 포함되어 이쓴 mpg 데이터를 사용한다.

```{r}
mpg
```

총 11개의 변수 중 다음의 세 가지 변수가 특히 중요하다.

-   `displ`: 자동차의 엔진 크기

-   `hwy`: 고속도로 연비

-   `class`: 자동차의 유형

## 심미성 매핑(aesthetic mappings)

`displ`과 `hwy`의 관계가 `class`에 따라 어떻게 달라지는 지를 시각화한다. 다음의 두 그래프를 비교해 본다.

```{r}
#| label: fig-aesthetic-color
#| fig-cap: "심미성 요소: 컬러"
ggplot(mpg, aes(x = displ, y = hwy, color = class)) +
  geom_point()
```

```{r}
#| label: fig-aesthetic-shape
#| fig-cap: "심미성 요소: 형태"
ggplot(mpg, aes(x = displ, y = hwy, shape = class)) +
  geom_point()
```

@fig-aesthetic-color 과 @fig-aesthetic-shape 중 어느 것이 더 효과적인 시각화라고 생각하는가? 컬러(color)와 형태(shape)라는 심미성 요소 외에 크기(size)와 투명도(alpha) 요소를 동일한 데이터에 적용해 본다.

```{r}
#| label: fig-aesthetic-size
#| fig-cap: "심미성 요소: 크기"
ggplot(mpg, aes(x = displ, y = hwy, size = class)) +
  geom_point()
```

```{r}
#| label: fig-aesthetic-alpha
#| fig-cap: "심미성 요소: 투명도"
ggplot(mpg, aes(x = displ, y = hwy, alpha = class)) +
  geom_point()
```

크기와 투명도는 양적인 차이를 나타내는데 보다 적합하기 때문에 `class`라는 정성적인 범주의 차이를 보여주는데는 적합하지 않다. 심미성 매핑에서 가장 중요한 것은 결국 얼마나 적절한 시각 변수(visual variable)를 선택하느냐에 달려 있다.

## 기하 객체(geometric objects)

다음의 두 그래프가 다르게 느껴지는 것은 그래프를 작성하기 위해 동원된 객체의 기하학적 특성이 다르기 때문이다. @fig-geometric-point 와 @fig-geometric-smooth 이 다르게 보이는 것은 기하 객체가 하나는 포인트(`point`)이고 다른 하나는 완만한 선(`smooth`)이기 때문이다.

```{r}
#| label: fig-geometric-point
#| fig-cap: "기하 객체: 포인트"
ggplot(mpg, aes(x = displ, y = hwy)) + 
  geom_point()
```

```{r}
#| label: fig-geometric-smooth
#| fig-cap: "기하 객체: 완선"
ggplot(mpg, aes(x = displ, y = hwy)) + 
  geom_smooth()
```

@fig-aesthetic-color 과 @fig-geometric-smooth 두 개를 결합해 본다.

```{r}
#| label: fig-geometric-point-smooth-1
#| fig-cap: "기하 객체: 포인트 + 완선 1"
ggplot(mpg, aes(x = displ, y = hwy, color = class)) + 
  geom_point() + 
  geom_smooth()
```

원하는 것이 아니다. 왜 이런 결과가 나왔으며, 어떻게 하면 원하는 것을 얻을 수 있을지 생각해 본다.

```{r}
#| label: fig-geometric-point-smooth-2
#| fig-cap: "기하 객체: 포인트 + 완선 2"
ggplot(mpg, aes(x = displ, y = hwy)) + 
  geom_point(aes(color = class)) + 
  geom_smooth()
```

두 결과의 차이는 `color` 심미성 요소를 글로벌하게 적용하느냐 로컬하게 적용하느냐(포인트 객체에만 적용)에 달린 것이다. 글로벌한 심미성은 `ggplot()`속에서 설정하고, 국지적인 심미성은 개별 기하 객체 속에서 설정한다. 매우 중요한 사항이니 꼭 기억하도록 한다.

재밌다.
